最高法院刑事判決　　　　　　　　　　　　　　　八十八年度台上字第二八五○號
　　上　訴　人　甲○○
　　選任辯護人　陳正忠律師
右上訴人因偽造文書案件，不服台灣高等法院花蓮分院中華民國八十八年二月十九日
第二審更審判決（八十八年度上更(一)字第七號，起訴案號：台灣花蓮地方法院檢察署
八十四年度偵字第三○一九、三○二○、三○三○號、八十五年度偵字第四號），提
起上訴，本院判決如左：
    主  文
原判決撤銷，發回台灣高等法院花蓮分院。
    理  由
本件原判決撤銷第一審關於上訴人甲○○部分無罪之判決，改判論處上訴人共同連續
行使公務員明知為不實之事項，而登載於職務上所掌之公文書，足以生損害於公眾罪
刑，固非無見。
惟查刑法第二百十三條偽造文書罪之成立，以公務員所登載不實之事項出於明知為前
提要件，所謂明知，係指直接故意而言，若為間接故意或過失，均難繩以該條之罪。
本件原判決認定上訴人與林祖善、曾洙荔、周嘉鳳、宋玉金與葉錦綢等六人均明知曾
子耘、何瑞寶、彭馨瑩等分別於民國八十一年四月至八十四年元月間在玉里榮民醫院
門診部工作期間，並未在癱瘓病房從事癱瘓病患照顧工作，竟基於偽造文書之概括犯
意聯絡，按月由周嘉鳳、宋玉金等人填具職務上所掌管之「榮民癱瘓照顧津貼支領名
冊」，虛列曾子耘、何瑞寶、彭馨瑩等為照顧癱瘓之工作人員，並交承辦該業務之葉
錦綢製作全院之支領名冊，核對後報經曾洙荔審核轉呈林祖善，由上訴人核可，據以
向行政院國軍退除役官兵輔導委員會（下稱退輔會）申領癱瘓照顧津貼，共同連續行
使公務員登載不實之文書，足以生損害於退輔會等情，固在判決內說明其依憑之證據
及理由，然原判決既認醫院內各部門人員之調動，涉及院內人力資源分配之人事決策
，此種人事決策之如何形成，與玉里榮民醫院向退輔會申報「癱瘓照顧津貼支領名冊
」之公文係由何人判行，係屬二事，亦即將支領照顧癱瘓之雇工調往門診部工作，其
決定權在上訴人，與玉里榮民醫院向退輔會申報之「癱瘓照顧津貼支領名冊」由上訴
人授權之林祖善副院長判行，是屬二事，如屬無訛，則本件上訴人縱如原判決綜合證
據調查之結果，所認上訴人確有核可曾子耘、何瑞寶、彭馨瑩調至門診部擔任行政工
作之事實，但與上訴人對於曾子耘等人有無繼續支領「榮民癱瘓照顧津貼」是否明知
究屬二事。至原判決理由內所依憑之玉里榮民醫院八十一年五月迄八十四年一月護理
科癱瘓照顧津貼支領名冊及榮民癱瘓照顧津貼支領表等證據，既係授權由副院長林祖
善判行，自不足以即證明上訴人明知曾子耘等人尚有繼續支領榮民癱瘓照顧津貼，原
判決對上訴人是否成立刑法第二百十三條偽造文書罪之構成要件「明知」部分，並未
說明其依憑之證據及理由，難謂無判決理由不備之違法，本院前發回更審亦已指明。
上訴意旨指摘原判決不當尚非全無合理由，應認仍有撤銷發回之原因。又原判決關於
上訴人不另為無罪諭知部分，因公訴人認與前開論罪部分具有裁判上一罪之關係，依
審判上不可分原則，爰一併發回，合予說明。
據上論結，應依刑事訴訟法第三百九十七條、第四百零一條，判決如主文。
中      華      民      國    八十八    年      六      月      三      日
                              最高法院刑事第十庭
                                  審判長法官  莊  登  照
                                        法官  洪  明  輝
                                        法官  蔡  清  遊
                                        法官  黃  一  鑫
                                        法官  林  秀  夫
      右正本證明與原本無異
                                              書  記  官
中      華      民      國    八十八    年      六      月      十      日
